---
title: 'Trabajo Práctico 1: Modelado Estadístico'
author: "Sebastian"
date: "`r Sys.Date()`"
output:
  pdf_document: default
  html_document: default
---

## 1: Exploración Inicial


```{r}
library(ggplot2)
library(tidyverse)
```


Primero cargamos los datos

```{r}
refugio <- read_csv("refugio.csv")
```


### Número de animales:

```{r}
cat("Cantidad de animales:", nrow(refugio))
```

### Distribución de desenlaces:


```{r}
refugio %>%
  count(desenlace) %>%
  mutate(
    porcentaje = round(100 * n / sum(n), 2)
  )
```

```{r}
refugio %>%
  count(desenlace) %>%
  mutate(
    porcentaje = round(100 * n / sum(n), 2)
  ) %>%
  ggplot(aes(x = reorder(desenlace, -n), y = n)) +
  geom_col(fill = "steelblue") +
  geom_text(aes(label = paste0(porcentaje, "%")),
            vjust = -0.3) +
  labs(
    title = "Distribución de desenlaces",
    x = "Desenlace",
    y = "Cantidad de animales"
  ) +
  theme_minimal()
```


### Summary

```{r}
summary(refugio)
```

Del summary podemos destacar que: 

* 56.33% de los animales son perros y el resto gatos. 

* Hay solo dos categorías para sexo y no hay datos faltantes. 

* Aproximadamente el 20% de los animales están esterilizados.

* La mayoría de los animales son "jóvenes". El 25% de ellos tiene menos de 0.083 años (~ 1 mes), la mediana es 1 año y el 75% tiene menos de 2 años. Existen algunos animales muy viejos, hasta 24 años.

* Hay 473 razas didintas.

* En promedio los animales pasan 20.68 dias en el refugio. Y el 75% pasa menos de 23 días.


### Glimpse

```{r}
glimpse(refugio)
```


### Exploración Adicional



#### Sexo

```{r}
refugio %>%
  count(sexo)
```
Veamos si estas cantidades se mantienen separando por perros y gatos.

```{r}
refugio %>%
  ggplot(aes(x = sexo,
             fill = factor(dog))) +
  geom_bar(position = "dodge") +
  labs(
    x = "Sexo",
    y = "Cantidad",
    fill = "Perros vs Gatos"
  ) +
  scale_fill_manual(
    values = c("0" = "tomato",
               "1" = "steelblue"),
    labels = c("Perro", "Gato")
  ) +
  theme_minimal()
```
En los gatos hay más hembras que machos. Mientras que en los perros sucede lo contrario.

#### Edades


```{r}
ggplot(refugio, aes(x = age_years)) +
  geom_histogram(bins = 30,
                 fill = "steelblue",
                 color = "black") +
  labs(
    title = "Distribucion de edades",
    x = "Edad",
    y = "Cantidad de animales"
  ) +
  theme_minimal()
```
Como habíamos visto en el summary, la mayor parte de los animales son jovenes. Veamos si hay alguna diferencia si separamos entre perros y gatos.


```{r}
ggplot(refugio,
       aes(x = age_years)) +
  geom_histogram(aes(y = after_stat(density)),
                 fill = "steelblue",
                 color = "black",
                 bins = 30) +
  facet_wrap(~animal_type) +
  labs(
    x = "Edad",
    y = "Densidad"
  ) +
  theme_minimal()
```
En los histogramas divididos por tipo de animal notamos que los gatos tienen mayor concentración en edades que no llegan al año. Más del 70% de los gatos caen en este grupo, mientras que con los perros no sucede lo mismo.

#### Desenlaces según esterilización



```{r}
ggplot(refugio,
       aes(x = desenlace,
           fill = factor(sterilized))) +
  geom_bar(position = "fill") +
  labs(
    x = "Desenlace",
    y = "Proporción",
    fill = "Esterilizado"
  )
```


En la mayoría de los desenlaces, la proporción de animales esterilizados y no esterilizados es similar a la observada en la muestra total. Sin embargo, en la categoría "Devolución" se observa una proporción considerablemente mayor de animales esterilizados, cercana al 50%, a pesar de que los animales esterilizados representan aproximadamente el 20% de la muestra.

Esto se puede deber a que los animales esterilizados tienen más probalidad de tener un dueño previo. Y que este dueño lo reclame.



#### Tiempo de estadía

```{r}
ggplot(refugio, aes(x = los)) +
  geom_histogram(
    aes(y = after_stat(density)),
    bins = 50,
    fill = "lightblue",
    color = "white"
  ) +
  geom_density(
    linewidth = 1
  ) +
  coord_cartesian(xlim = c(0, 100)) +
  labs(
    title = "Distribucion del tiempo de estadia en el refugio",
    subtitle = "Histograma y curva de densidad",
    x = "Tiempo de estadia (dias)",
    y = "Densidad"
  ) +
  theme_minimal(base_size = 12) +
  theme(
    plot.title = element_text(face = "bold")
  )
```

Los días de estadía muestran una distribución con una cola larga hacia la derecha. Y con acumulación en los primeros días


```{r}
ggplot(refugio,
       aes(x = desenlace,
           y = los)) +
  geom_boxplot(
    fill = "lightblue"
  ) + 
  labs (
    title = "Dias de estadia por desenlace",
    y = "Tiempo de estadia",
    x = "Desenlace"
  )
```
Se observa que el desenlace con días de estadía más variado es adopción. Y tambíen el que tiene mediana mayor. Y se observa que la devolución no es tan variada.


## 2: Estadística Bayesiana


Queremos estimar la tasa de adopción de cada raza. La estimación “obvia” es la tasa
cruda: adoptados sobre total. Vamos a medir si conviene usar esa tasa o el estimador de
Empirical Bayes.

Calculamos la "tasa verdadera" de cada raza como su tasa de adopción sobre toda la data (nos quedamos únicamente con raza que tengan al menos 100 animales).

```{r}
tasa_verdadera <- refugio %>%
  group_by(breed_main) %>%
  summarise(
    n = n(),
    adoptados = sum(desenlace == "Adopcion")
  ) %>%
  filter(n >= 100) %>%
  mutate(
    tasa_verdadera = adoptados / n
  ) %>%
  arrange(desc(n))
```


```{r}
head(tasa_verdadera)
```

Vamos a simular el problema de estimar con poca data para ver como afecta esto. Tomamos una muestra aleatoria chica de cada raza y probamos.

```{r}
set.seed(123)

muestra <- refugio %>%
  filter(breed_main %in% tasa_verdadera$breed_main) %>%
  group_by(breed_main) %>%
  slice_sample(n = 15)

tasa_cruda <- muestra %>%
  group_by(breed_main) %>%
  summarise(
    adopciones = sum(desenlace == "Adopcion"),
    tasa_cruda = adopciones / 15
  )

comparacion <- tasa_verdadera %>%
  select(breed_main, tasa_verdadera) %>%
  left_join(tasa_cruda, by = "breed_main")
```


```{r}
head(comparacion)
```

Veamos gráficamente las diferencias:

```{r}
ggplot(comparacion,
       aes(x = tasa_verdadera,
           y = tasa_cruda)) +
  geom_point() +
  geom_abline(slope = 1,
              intercept = 0,
              color = "red")
```

