---
title: 'Trabajo Práctico 2: Modelado Estadístico'
author: "Sebastian Souto y Santiago Chiquinho"
date: "`r Sys.Date()`"
output: pdf_document
---

# 1: Exploración Inicial:

```{r, include = FALSE}
#paquetes
library(ggplot2)
library(tidyverse)
library(MASS)
library(kableExtra)
library(tidytext)
library(mgcv) # splines 
library(rpart) # arbol de regresion
library(ranger) #random forest
library(lme4) #efectos mixtos
```

```{r, include = FALSE}
titles_train <- read_csv("titles_train.csv")
credits_train <- read_csv("credits_train.csv")
```

### Relación entre género y puntaje:

Primero agrupamos las películas por género y luego calculamos la media, mediana y desvío de las puntuaciones para cada género.

```{r, echo = FALSE}

#Hay algunas peliculas que tienen dos generos, entonces dividimos eso. 
genres_df <- titles_train %>%
  mutate(
    genres = str_remove_all(genres, "\\[|\\]|'")
  ) %>%
  separate_rows(genres, sep = ",\\s*")

#Luego calculamos la media, mediana y desvío por género. Y lo mostramos lindo
genres_df %>%
  group_by(genres) %>%
  summarise(
    Cantidad = n(),
    Media = mean(imdb_score, na.rm = TRUE),
    Mediana = median(imdb_score, na.rm = TRUE),
    `Desvío estándar` = sd(imdb_score, na.rm = TRUE),
    .groups = "drop"
  ) %>%
  arrange(desc(Media)) %>%
  mutate(
    across(c(Media, Mediana, `Desvío estándar`), ~ round(.x, 2))
  ) %>%
  kable(
    caption = "Estadísticos descriptivos del puntaje IMDb por género",
    booktabs = TRUE,
    align = c("l", "c", "c", "c", "c")
  ) %>%
  kable_styling(
    latex_options = c("striped", "hold_position"),
    full_width = FALSE,
    position = "center"
  )
```

Podemos observar que para géneros como $War$ o $History$ la media es mayor a la de los demás géneros. Lo mismo sucede con la mediana. Mientras tanto el género que peor puntaje medio tiene es $Horror$. Tambíen podemos observar que en el dataset hay 6 películas que no tienen género.

Analicemos graficamente esta información:

```{r, echo = FALSE, fig.align='center', out.width='80%'}

genres_df %>%
  ggplot(aes(x = reorder(genres, imdb_score, median), y = imdb_score)) +
  geom_boxplot() +
  coord_flip() +
  labs(
    x = "Género",
    y = "IMDb score",
    title = "Distribución del puntaje IMDb por género"
  )
```

Existe un importante solapamiento entre las distribuciones, por lo que el género por sí solo no parece explicar completamente el puntaje del título. Sin embargo podemos destacar diferencias en los géneros ubicados en lo más alto del gráfico y en lo más bajo. Tambíen notamos que hay géneros con más variabilidad, uno de ellos es $Drama$.

### Actores y Directores

Observemos si hay actores y directores que tengan mejores valoraciones que los demás.

```{r, echo = FALSE}

# Primero hacemos un left join para juntar actores/directores con puntuacion

datos <- credits_train %>%
  left_join(
    titles_train %>% dplyr::select(id, imdb_score),
    by = "id"
  )


```

```{r, echo = FALSE}
#Ahora separamos por actores y directores

actores <- datos %>%
  filter(role == "ACTOR") %>%
  group_by(name) %>%
  summarise(
    Cantidad = n(),
    `IMDb_promedio` = mean(imdb_score, na.rm = TRUE),
    .groups = "drop"
  ) %>%
  filter(Cantidad >= 5) %>%
  arrange(desc(`IMDb_promedio`))

head(actores) %>%
  mutate(
    `IMDb_promedio` = round(`IMDb_promedio`, 2)
  ) %>%
  kable(
    caption = "Actores con mayor puntaje promedio de IMDb (mínimo 5 títulos)",
    booktabs = TRUE,
    align = c("l", "c", "c")
  ) %>%
  kable_styling(
    latex_options = c("striped", "hold_position"),
    full_width = FALSE,
    position = "center"
  )
```

```{r, echo = FALSE}
directores <- datos %>%
  filter(role == "DIRECTOR") %>%
  group_by(name) %>%
  summarise(
    Cantidad = n(),
    `IMDb_promedio` = mean(imdb_score, na.rm = TRUE),
    .groups = "drop"
  ) %>%
  filter(Cantidad >= 3) %>%
  arrange(desc(`IMDb_promedio`))

head(directores) %>%
  mutate(
    `IMDb_promedio` = round(`IMDb_promedio`, 2)
  ) %>%
  kable(
    caption = "Directores con mayor puntaje promedio de IMDb (mínimo 3 títulos)",
    booktabs = TRUE,
    align = c("l", "c", "c")
  ) %>%
  kable_styling(
    latex_options = c("striped", "hold_position"),
    full_width = FALSE,
    position = "center"
  )

```

Veamos los mejores y los peores actores:

```{r, echo = FALSE, fig.align='center', out.width='80%'}

top_bottom <- bind_rows(
  actores %>% slice_max(IMDb_promedio, n = 5),
  actores %>% slice_min(IMDb_promedio, n = 5)
)

ggplot(top_bottom,
       aes(x = reorder(name, IMDb_promedio), y = IMDb_promedio)) +
  geom_col() +
  coord_flip() +
  labs(
    x = "Actor",
    y = "IMDb promedio",
    title = "Cinco actores con mayor y menor puntaje promedio"
  )
```

En las tablas y el gráfico mostrado, se puede observar que hay ciertos directores y actores que tienen mejor puntuación en sus películas. Mientras que otros tienen menor puntuación.

### Títulos

Vamos a analizar si hay palabras en los títulos que estén asociadas con un mayor puntaje. EL procedimiento consistió en dividir los títulos en palabras y tomar promedio de los puntajes en IMDb. Esto no lo realizaremos para cada palabra, sino que se van a eliminar las stopwords, es decir palabras muy comúnes que no aportan información real. También nos quedamos con las palabras que tengan más de 8 apariciones.

```{r, include = FALSE}
# Con el código siguiente, vamos a tomar cada palabra que aparece en un título, eliminando las stopwords, para luego contar cuantas veces aparece y tomar promedio de los puntajes de imdb. Es un enfoque simple, pero resulta interesante llevarlo a cabo.

palabras <- titles_train %>%
  dplyr::select(title, imdb_score) %>%
  unnest_tokens(word, title) %>%
  anti_join(stop_words, by = c("word")) %>% #elimina filas donde correspondientes a stopwords (por ej: the, a, of,...)
  group_by(word) %>%
  summarise(
    Cantidad = n(),
    `IMDb promedio` = mean(imdb_score),
    .groups = "drop"
  ) %>%
  filter(Cantidad >= 8)
```

Se obtuvieron los siguientes resultados:

```{r, echo = FALSE}
palabras %>%
  arrange(desc(`IMDb promedio`)) %>%
  slice_head(n = 5) %>%
  mutate(
    `IMDb promedio` = round(`IMDb promedio`, 2)
  ) %>%
  kable(
    caption = "5 palabras asociadas con títulos de mayor puntaje IMDb",
    col.names = c("Palabra", "Cantidad", "IMDb promedio"),
    booktabs = TRUE,
    align = c("l", "c", "c")
  ) %>%
  kable_styling(
    latex_options = c("striped", "hold_position"),
    full_width = FALSE,
    position = "center"
  )
```

```{r, echo = FALSE}
palabras %>%
  arrange(`IMDb promedio`) %>%
  slice_head(n = 10) %>%
  mutate(
    `IMDb promedio` = round(`IMDb promedio`, 2)
  ) %>%
  kable(
    caption = "10 palabras asociadas con títulos de menor puntaje IMDb",
    col.names = c("Palabra", "Cantidad", "IMDb promedio"),
    booktabs = TRUE,
    align = c("l", "c", "c")
  ) %>%
  kable_styling(
    latex_options = c("striped", "hold_position"),
    full_width = FALSE,
    position = "center"
  )
```

En el caso de los mejores puntajes no pudimos encontrar un patrón, pero para los peores sí. Notamos que las películas que son secuelas o terceras partes y tienen "2" o "3" en el título se encuentran el la tabla de peores puntajes. Las películas peores valoradas, desde el punto de vista de este enfoque, tratan sobre monstruos. Y tenemos 44 películas navideñas que tienen puntaje bajo.

# 2: Causalidad

Dado el DAG presentado en el enunciado queremos estimar el efecto causal directo de Comedia sobre Score. Para ello debemos identificar todos los caminos entre Comedia y Score. Luego construir un conjunto $Z$ de nodos que bloquee todos los caminos encontrados.

- Camino 1: Comedia $\leftarrow$ País $\rightarrow$ Score

Para bloquear este camino hay que agregar País a $Z$, ya que País es un confounder. Y es la única manera de bloquearlo.

- Camino 2: Comedia $\rightarrow$ Duración $\rightarrow$ Score

Para bloquear este camino hay que agregar Duración a $Z$, ya que Duración está en una cadena entre los nodos de interés. Y es la única manera de bloquearlo.

- Camino 3: Comedia $\rightarrow$ Duración $\leftarrow$ Año $\rightarrow$ Score

Notemos que Duración es un collider, una opción para bloquear este camino sería no agregar Duración pero esto no es posible ya que se abriría el camino 2. Por lo tanto, la única manera de bloquear este camino, es agregando Año, que en este camino juega un rol de confounder.

Finalmente, el único conjunto $Z$ que d-separa a Comedia y Score es:

$$\{Año, Duración, País\}$$

Vamos a estimar el efecto causal directo, utilizando el conjunto $Z$ y también realizaremos la estimación cruda. Para ello implementamos los respectivos modelos lineales.

```{r, include = FALSE}
#creamos una variable binaria para comedy.

titles_train <- titles_train %>%
  mutate(
    comedia = as.integer(stringr::str_detect(genres, "comedy"))
  )
```

```{r, include=FALSE}

modelo_crudo <- lm(imdb_score ~ comedia,
                   data = titles_train)

summary(modelo_crudo)
```

```{r, include=FALSE}
#Tomamos unicamente el primer pais.

titles_train <- titles_train %>%
  mutate(
    pais = production_countries |>
      stringr::str_remove_all("\\[|\\]|'") |>
      stringr::str_split(",\\s*") |>
      sapply(`[`, 1)
  )

modelo_directo <- lm(
  imdb_score ~ comedia +
    runtime +
    release_year +
    pais,
  data = titles_train
)

summary(modelo_directo)
```

Obteniendo los siguientes resultados:

```{r, echo = FALSE}
comparacion <- data.frame(
  Modelo = c("Crudo", "Ajustado"),
  `Coeficiente_Comedia` = c(
    coef(modelo_crudo)["comedia"],
    coef(modelo_directo)["comedia"]
  )
) %>%
  mutate(
    `Coeficiente_Comedia` = round(`Coeficiente_Comedia`, 3)
  )

comparacion %>%
  kable(
    caption = "Comparación del coeficiente asociado a la variable Comedia",
    booktabs = TRUE,
    align = c("l", "c")
  ) %>%
  kable_styling(
    latex_options = c("striped", "hold_position"),
    full_width = FALSE,
    position = "center"
  )
```

El modelo crudo muestra que los títulos clasificados como comedia presentan, en promedio, un puntaje IMDb 0,206 puntos menor que los títulos que no incluyen este género. Al ajustar por Año, Duración y País, el coeficiente estimado para Comedia es de -0,221. Por lo tanto, bajo los supuestos representados en el DAG, el efecto causal directo estimado indica que, manteniendo constantes dichas variables, los títulos de comedia tienen un puntaje IMDb aproximadamente 0,221 puntos menor.

La similitud entre ambos coeficientes muestra que el ajuste modifica poco la asociación observada: tanto la estimación cruda como la ajustada son negativas con valores similares. Sin embargo, la interpretación cambia, ya que el modelo ajustado busca aislar el efecto directo de Comedia, excluyendo el efecto mediado por la Duración y bloqueando los caminos no causales identificados en el DAG.

Para representar el País se utilizó el primer país informado en production_countries. Esta decisión permitió evitar una representación de alta dimensionalidad, generada por la gran cantidad de países y combinaciones de países presentes en los datos. Aunque esta simplificación no captura por completo las coproducciones, se consideró adecuada para realizar el ajuste requerido sin aumentar innecesariamente la complejidad del modelo.

# 3: Selección de modelos

Además de las variables disponibles en la base de títulos, se incorporó información proveniente de la base de créditos. En particular, se calculó para cada título la cantidad de actores y directores registrados.

```{r, include = FALSE}

# Resumimos la información de créditos para tener una fila por título.

credits_resumen <- credits_train %>%
  group_by(id) %>%
  summarise(
    cantidad_actores = n_distinct(
      person_id[role == "ACTOR"],
      na.rm = TRUE
    ),
    cantidad_directores = n_distinct(
      person_id[role == "DIRECTOR"],
      na.rm = TRUE
    ),
    director = first(
      name[role == "DIRECTOR"]
    ),
    .groups = "drop"
  )


# Unimos la información de títulos con el resumen de créditos
# y construimos algunas variables adicionales.

datos_modelado <- titles_train %>%
  left_join(
    credits_resumen,
    by = "id"
  ) %>%
  mutate(
    cantidad_actores = replace_na(
      cantidad_actores,
      0L
    ),
    director = replace_na(
      director,
      "Sin director"
    ),
    cantidad_directores = replace_na(
      cantidad_directores,
      0L
    ),
    cantidad_generos = if_else(
      genres == "[]",
      0L,
      str_count(genres, ",") + 1L
    ),
    cantidad_paises = if_else(
      production_countries == "[]",
      0L,
      str_count(production_countries, ",") + 1L
    ),
    largo_titulo = nchar(title),
    largo_descripcion = nchar(
      coalesce(description, "")
    ),
    log_imdb_votes = log1p(imdb_votes)
  )


#agregamos la columna de solo UN genero

datos_modelado <- datos_modelado %>%
  mutate(
    genero_principal = genres %>%
      str_remove_all("\\[|\\]|'") %>%
      str_split(",\\s*") %>%
      map_chr(~ {
        if (length(.x) == 0 || .x[1] == "") {
          "Sin género"
        } else {
          .x[1]
        }
      })
  )


# Fijamos una semilla para que la partición sea reproducible.

set.seed(123)


# Seleccionamos aleatoriamente el 80% de los títulos
# para el conjunto de entrenamiento.

indices_entrenamiento <- sample(
  seq_len(nrow(datos_modelado)),
  size = floor(0.80 * nrow(datos_modelado))
)


# Construimos los conjuntos de entrenamiento y validación.

datos_entrenamiento <- datos_modelado[
  indices_entrenamiento,
]

datos_validacion <- datos_modelado[
  -indices_entrenamiento,
]


# Verificamos que no haya títulos compartidos entre ambos conjuntos
# y que no se hayan perdido observaciones.

stopifnot(
  length(
    intersect(
      datos_entrenamiento$id,
      datos_validacion$id
    )
  ) == 0,
  nrow(datos_entrenamiento) +
    nrow(datos_validacion) ==
    nrow(datos_modelado)
)

# Revisamos la cantidad de valores faltantes en las variables.

resumen_faltantes <- datos_entrenamiento %>%
  summarise(
    across(
      everything(),
      ~ sum(is.na(.))
    )
  ) %>%
  pivot_longer(
    cols = everything(),
    names_to = "variable",
    values_to = "cantidad_faltantes"
  ) %>%
  filter(cantidad_faltantes > 0) %>%
  arrange(desc(cantidad_faltantes))


# Calculamos la mediana de los votos utilizando únicamente
# el conjunto de entrenamiento.

mediana_log_votos <- median(
  datos_entrenamiento$log_imdb_votes,
  na.rm = TRUE
)


# Función para aplicar el mismo tratamiento
# a entrenamiento y validación.

preparar_datos <- function(datos, mediana_votos) {

  datos %>%
    mutate(

      # Las películas no tienen temporadas.
      # Por lo tanto, el faltante es estructural.

      seasons = if_else(
        type == "MOVIE",
        0,
        seasons
      ),

      # La ausencia de clasificación se conserva
      # como una categoría adicional.

      age_certification = replace_na(
        age_certification,
        "Sin dato"
      ),

      # Identificamos los títulos sin información de votos.

      votos_faltantes = as.integer(
        is.na(log_imdb_votes)
      ),

      # Reemplazamos los votos faltantes por la mediana
      # calculada en entrenamiento.

      log_imdb_votes = replace_na(
        log_imdb_votes,
        mediana_votos
      )
    )
}


# Aplicamos exactamente el mismo procedimiento
# a ambos conjuntos.

datos_entrenamiento <- preparar_datos(
  datos_entrenamiento,
  mediana_log_votos
)

datos_validacion <- preparar_datos(
  datos_validacion,
  mediana_log_votos
)


# Verificamos que las variables tratadas
# ya no contengan valores faltantes.

stopifnot(
  !anyNA(datos_entrenamiento$seasons),
  !anyNA(datos_validacion$seasons),
  !anyNA(datos_entrenamiento$age_certification),
  !anyNA(datos_validacion$age_certification),
  !anyNA(datos_entrenamiento$log_imdb_votes),
  !anyNA(datos_validacion$log_imdb_votes)
)
```

Antes de ajustar los modelos, se analizaron los valores faltantes de las variables predictoras. En el caso de `seasons`, los faltantes correspondían a películas, para las cuales la cantidad de temporadas no resulta aplicable. Por este motivo, se reemplazaron por cero. La ausencia de `age_certification` se representó mediante una categoría adicional denominada “Sin dato”, evitando eliminar los títulos sin clasificación informada. Para los títulos sin información sobre la cantidad de votos de IMDb, se reemplazó el logaritmo de dicha variable por la mediana calculada exclusivamente sobre el conjunto de entrenamiento. Además, se incorporó una variable indicadora que identifica estas observaciones. El mismo tratamiento se aplicó posteriormente al conjunto de validación, evitando utilizar información de este último durante la preparación de los datos.

El siguiente paso es construir **el modelo base**, que predice siempre el promedio y nos da un MSE mínimo de referencia para evaluar si los modelos posteriores realmente aportan capacidad predictiva.

```{r, echo=FALSE}

# Calculamos el puntaje promedio utilizando solamente
# las observaciones del conjunto de entrenamiento.

media_entrenamiento <- mean(
  datos_entrenamiento$imdb_score
)


# El modelo base asigna esa misma predicción
# a todos los títulos del conjunto de validación.

predicciones_base <- rep(
  media_entrenamiento,
  nrow(datos_validacion)
)


# Calculamos el error cuadrático medio en validación.

mse_base <- mean(
  (
    datos_validacion$imdb_score -
      predicciones_base
  )^2
)


# Creamos una tabla en la que iremos guardando
# el MSE de todos los modelos evaluados.

resultados_modelos <- tibble(
  Modelo = "Modelo base",
  MSE = mse_base
)

```

### Modelo base

Como referencia inicial, se construyó un modelo base que predice para todos los títulos el puntaje IMDb promedio observado en el conjunto de entrenamiento. Este modelo obtuvo un MSE de `r round(mse_base, 3)` sobre el conjunto de validación.

Este resultado se utiliza como punto de comparación: para que un modelo con variables predictoras resulte útil, debería obtener un MSE menor que el del modelo base.

```{r, echo = FALSE}
resultados_modelos %>%
  mutate(
    MSE = round(MSE, 3)
  ) %>%
  kable(
    caption = "Comparación del desempeño predictivo de los modelos",
    col.names = c("Modelo", "MSE de validación"),
    booktabs = TRUE,
    align = c("l", "c")
  ) %>%
  kable_styling(
    latex_options = c("striped", "hold_position"),
    full_width = FALSE,
    position = "center",
    font_size = 10
  ) %>%
  row_spec(
    0,
    bold = TRUE
  )
```

### Primer modelo

Como primer modelo candidato se ajustó una regresión lineal múltiple. Se incluyeron características originales de los títulos, como el tipo de contenido, el año de lanzamiento, la duración, la cantidad de temporadas y la clasificación etaria. También se incorporaron la cantidad de votos transformada logarítmicamente.

```{r, include=FALSE}

# Ajustamos una regresión lineal múltiple
# utilizando el conjunto de entrenamiento.

modelo_lineal <- lm(
  imdb_score ~
    type +
    release_year +
    runtime +
    seasons +
    age_certification +
    log_imdb_votes +
    votos_faltantes +
    comedia +
    cantidad_generos,
  data = datos_entrenamiento
)


# Generamos predicciones para las observaciones
# del conjunto de validación.

predicciones_lineal <- predict(
  modelo_lineal,
  newdata = datos_validacion
)


# Calculamos el MSE del modelo lineal
# sobre el conjunto de validación.

mse_lineal <- mean(
  (
    datos_validacion$imdb_score -
      predicciones_lineal
  )^2
)


# Incorporamos el resultado a la tabla comparativa.

resultados_modelos <- bind_rows(
  resultados_modelos,
  tibble(
    Modelo = "Regresión lineal",
    MSE = mse_lineal
  )
)


# Verificamos que el modelo haya generado
# una predicción para cada título de validación.

stopifnot(
  length(predicciones_lineal) ==
    nrow(datos_validacion),
  !anyNA(predicciones_lineal)
)
```

```{r, echo = FALSE}
resultados_modelos %>%
  mutate(
    MSE = round(MSE, 3)
  ) %>%
  kable(
    caption = "Comparación del desempeño predictivo de los modelos",
    col.names = c("Modelo", "MSE de validación"),
    booktabs = TRUE,
    align = c("l", "c")
  ) %>%
  kable_styling(
    latex_options = c("striped", "hold_position"),
    full_width = FALSE,
    position = "center",
    font_size = 10
  ) %>%
  row_spec(
    0,
    bold = TRUE
  )
```

El modelo lineal obtuvo un MSE de `r round(mse_lineal, 3)` en el conjunto de validación, frente a un MSE de `r round(mse_base, 3)` obtenido por el modelo base. La regresión intenta explicar el puntaje mediante una suma de contribuciones. Su limitación es que supone relaciones esencialmente lineales.

### Segundo modelo

Como segundo modelo candidato se ajustó una regresión con splines penalizados. En particular, se permitió que el año de lanzamiento, la duración y el logaritmo de la cantidad de votos tuvieran relaciones no lineales con el puntaje de IMDb. Las demás variables se incorporaron de la misma forma que en la regresión lineal, facilitando la comparación entre ambos modelos.

El grado de suavidad de las curvas fue seleccionado mediante REML, penalizando aquellas formas excesivamente complejas. De esta manera, el modelo puede capturar patrones no lineales sin ajustarse innecesariamente a las observaciones de entrenamiento.

```{r, include = FALSE}

# Ajustamos una regresión con splines penalizados.
# Permitimos relaciones no lineales para duración,
# año de lanzamiento y cantidad de votos.

modelo_splines <- gam(
  imdb_score ~
    type +
    s(release_year, k = 10) +
    s(runtime, k = 10) +
    seasons +
    age_certification +
    s(log_imdb_votes, k = 10) +
    votos_faltantes +
    comedia +
    cantidad_generos +
    cantidad_paises +
    cantidad_actores +
    cantidad_directores +
    largo_titulo +
    largo_descripcion,
  data = datos_entrenamiento,
  method = "REML"
)


# Generamos las predicciones sobre el mismo
# conjunto de validación utilizado anteriormente.

predicciones_splines <- predict(
  modelo_splines,
  newdata = datos_validacion
)


# Calculamos el MSE del modelo con splines.

mse_splines <- mean(
  (
    datos_validacion$imdb_score -
      predicciones_splines
  )^2
)


# Eliminamos un resultado anterior del mismo modelo,
# en caso de haber ejecutado el bloque más de una vez.

resultados_modelos <- resultados_modelos %>%
  filter(Modelo != "Splines penalizados")


# Incorporamos el nuevo MSE a la tabla comparativa.

resultados_modelos <- bind_rows(
  resultados_modelos,
  tibble(
    Modelo = "Splines penalizados",
    MSE = mse_splines
  )
)


# Verificamos que todas las observaciones
# tengan una predicción válida.

stopifnot(
  length(predicciones_splines) ==
    nrow(datos_validacion),
  !anyNA(predicciones_splines)
)

```

```{r, echo=FALSE}
resultados_modelos %>%
  mutate(
    MSE = round(MSE, 3)
  ) %>%
  kable(
    caption = "Comparación del desempeño predictivo de los modelos",
    col.names = c("Modelo", "MSE de validación"),
    booktabs = TRUE,
    align = c("l", "c")
  ) %>%
  kable_styling(
    latex_options = c("striped", "hold_position"),
    full_width = FALSE,
    position = "center",
    font_size = 10
  ) %>%
  row_spec(
    0,
    bold = TRUE
  )
```

La regresión con splines obtuvo un MSE de `r round(mse_splines, 3)` en el conjunto de validación, frente a un MSE de `r round(mse_lineal, 3)` obtenido por la regresión lineal. Esto sugiere que imponer relaciones estrictamente lineales era demasiado restrictivo y que existe información predictiva en las relaciones no lineales de variables como duración, año y cantidad de votos.

### Tercer modelo

Como tercer modelo candidato se ajustó un árbol de regresión. Este modelo divide recursivamente el espacio de las variables predictoras en regiones y asigna a cada región una predicción correspondiente al puntaje promedio de los títulos que la integran. A diferencia de la regresión lineal, el árbol puede representar relaciones no lineales e interacciones entre variables sin que estas deban especificarse previamente.

```{r, include = FALSE}

# Ajustamos inicialmente un árbol relativamente grande.
# Como la variable respuesta es continua, usamos
# el método "anova", que minimiza errores cuadrados.

modelo_arbol_inicial <- rpart(
  imdb_score ~
    type +
    release_year +
    runtime +
    seasons +
    age_certification +
    log_imdb_votes +
    votos_faltantes +
    comedia +
    cantidad_generos +
    cantidad_paises +
    cantidad_actores +
    cantidad_directores +
    largo_titulo +
    largo_descripcion,
  data = datos_entrenamiento,
  method = "anova",
  control = rpart.control(
    cp = 0.001,
    xval = 10
  )
)


# Buscamos el valor del parámetro de complejidad
# que presenta el menor error de validación cruzada.

tabla_complejidad <- modelo_arbol_inicial$cptable

fila_cp_optimo <- which.min(
  tabla_complejidad[, "xerror"]
)

cp_optimo <- tabla_complejidad[
  fila_cp_optimo,
  "CP"
]


# Podamos el árbol usando el valor de cp seleccionado.

modelo_arbol <- prune(
  modelo_arbol_inicial,
  cp = cp_optimo
)


# Generamos las predicciones sobre el mismo
# conjunto de validación de los modelos anteriores.

predicciones_arbol <- predict(
  modelo_arbol,
  newdata = datos_validacion
)


# Calculamos el MSE del árbol de regresión.

mse_arbol <- mean(
  (
    datos_validacion$imdb_score -
      predicciones_arbol
  )^2
)


# Calculamos la cantidad de hojas del árbol final.

cantidad_hojas_arbol <- sum(
  modelo_arbol$frame$var == "<leaf>"
)


# Eliminamos un resultado previo del mismo modelo
# si el bloque se ejecutó más de una vez.

resultados_modelos <- resultados_modelos %>%
  filter(Modelo != "Árbol de regresión")


# Incorporamos el MSE a la tabla comparativa.

resultados_modelos <- bind_rows(
  resultados_modelos,
  tibble(
    Modelo = "Árbol de regresión",
    MSE = mse_arbol
  )
)


# Verificamos que todas las observaciones
# tengan una predicción válida.

stopifnot(
  length(predicciones_arbol) ==
    nrow(datos_validacion),
  !anyNA(predicciones_arbol)
)

```

```{r, echo=FALSE}
resultados_modelos %>%
  mutate(
    MSE = round(MSE, 3)
  ) %>%
  kable(
    caption = "Comparación del desempeño predictivo de los modelos",
    col.names = c("Modelo", "MSE de validación"),
    booktabs = TRUE,
    align = c("l", "c")
  ) %>%
  kable_styling(
    latex_options = c("striped", "hold_position"),
    full_width = FALSE,
    position = "center",
    font_size = 10
  ) %>%
  row_spec(
    0,
    bold = TRUE
  )
```

El árbol podado quedó compuesto por `r cantidad_hojas_arbol` nodos terminales y obtuvo un MSE de `r round(mse_arbol, 3)` sobre el conjunto de validación. El árbol de regresión obtuvo un MSE de 1,007 en el conjunto de validación.

### Cuarto modelo

Ahora, siguiendo la línea del modelo anterior, implementamos un Random Forest. Este método consiste en construir múltiples árboles de regresión sobre distintas muestras bootstrap del conjunto de entrenamiento. Además, en cada división de cada árbol se considera únicamente un subconjunto aleatorio de las variables predictoras, lo que introduce diversidad entre los árboles y reduce la correlación entre ellos. La predicción final se obtiene promediando las predicciones de todos los árboles del bosque.

```{r, include = FALSE}

# Entrenamos el Random Forest.

modelo_rf <- ranger(
  imdb_score ~
    type +
    release_year +
    runtime +
    seasons +
    age_certification +
    log_imdb_votes +
    votos_faltantes +
    comedia +
    cantidad_generos +
    cantidad_paises +
    cantidad_actores +
    cantidad_directores +
    largo_titulo +
    largo_descripcion,
  data = datos_entrenamiento,
  num.trees = 500,
  importance = "impurity",
  seed = 123
)


# Generamos las predicciones sobre el conjunto de validación.

predicciones_rf <- predict(
  modelo_rf,
  data = datos_validacion
)$predictions


# Calculamos el MSE.

mse_rf <- mean(
  (
    datos_validacion$imdb_score -
      predicciones_rf
  )^2
)


# Eliminamos un resultado previo si el bloque
# se ejecutó más de una vez.

resultados_modelos <- resultados_modelos %>%
  filter(Modelo != "Random Forest")


# Incorporamos el resultado a la tabla comparativa.

resultados_modelos <- bind_rows(
  resultados_modelos,
  tibble(
    Modelo = "Random Forest",
    MSE = mse_rf
  )
)


# Verificamos que todas las observaciones
# tengan una predicción válida.

stopifnot(
  length(predicciones_rf) ==
    nrow(datos_validacion),
  !anyNA(predicciones_rf)
)
```

```{r, echo=FALSE}
resultados_modelos %>%
  mutate(
    MSE = round(MSE, 3)
  ) %>%
  kable(
    caption = "Comparación del desempeño predictivo de los modelos",
    col.names = c("Modelo", "MSE de validación"),
    booktabs = TRUE,
    align = c("l", "c")
  ) %>%
  kable_styling(
    latex_options = c("striped", "hold_position"),
    full_width = FALSE,
    position = "center",
    font_size = 10
  ) %>%
  row_spec(
    0,
    bold = TRUE
  )
```

En este trabajo se construyó un bosque de 500 árboles y se fijó una semilla para garantizar la reproducibilidad de los resultados. El modelo obtuvo un MSE de validación de 0.899, siendo el mejor desempeño alcanzado hasta el momento. En particular, representa una mejora de aproximadamente un 7% respecto del modelo basado en splines cúbicos.

### Quinto modelo

En esta sección implementamos distintos modelos de efectos mixtos. En este tipo de modelos, el diseño de la estructura de efectos fijos y aleatorios resulta fundamental, ya que determina qué parte de la variabilidad se explica mediante covariables observadas y cuál se atribuye a diferencias entre grupos. En los tres modelos consideramos como efectos fijos las variables type, release_year, runtime, seasons, age_certification, log_imdb_votes, votos_faltantes, comedia, cantidad_generos y cantidad_actores. A partir de esta estructura base, fuimos incorporando distintos efectos aleatorios para evaluar su impacto en el desempeño predictivo.

El primer modelo incluye únicamente un intercepto aleatorio por país. El segundo agrega, además, un intercepto aleatorio por director. Finalmente, el tercer modelo incorpora también un intercepto aleatorio por género principal y permite que el efecto de la duración (runtime) varíe entre países mediante una pendiente aleatoria (runtime \| pais).

```{r, include = FALSE}


# Ajustamos los modelos de efectos mixtos.


modelo_mixto1 <- lmer(
  imdb_score ~
    type +
    release_year +
    runtime +
    seasons +
    age_certification +
    log_imdb_votes +
    votos_faltantes +
    genero_principal +
    cantidad_generos +
    cantidad_actores +
    (1 | pais),
  data = datos_entrenamiento
)

modelo_mixto2 <- lmer(
  imdb_score ~
    type +
    release_year +
    runtime +
    seasons +
    age_certification +
    log_imdb_votes +
    votos_faltantes +
    genero_principal +
    cantidad_generos +
    cantidad_actores +
    (1 | pais) +
    (1 | director),
  data = datos_entrenamiento
)

modelo_mixto3 <- lmer(
  imdb_score ~
    type +
    release_year +
    runtime +
    seasons +
    age_certification +
    log_imdb_votes +
    votos_faltantes +
    genero_principal +
    cantidad_generos +
    cantidad_actores +
    (1 | director) +
    (runtime | pais ) +
    (1 | genero_principal),
    data = datos_entrenamiento
)

# Generamos las predicciones sobre el mismo conjunto de validación de los modelos anteriores.

predicciones_mixto1 <- predict(
  modelo_mixto1,
  newdata = datos_validacion,
  allow.new.levels = TRUE
)

predicciones_mixto2 <- predict(
  modelo_mixto2,
  newdata = datos_validacion,
  allow.new.levels = TRUE
)

predicciones_mixto3 <- predict(
  modelo_mixto3,
  newdata = datos_validacion,
  allow.new.levels = TRUE
)

# Calculamos el MSE del modelo de efectos mixtos.

mse_mixto1 <- mean(
  (
    datos_validacion$imdb_score -
      predicciones_mixto1
  )^2
)

mse_mixto2 <- mean(
  (
    datos_validacion$imdb_score -
      predicciones_mixto2
  )^2
)

mse_mixto3 <- mean(
  (
    datos_validacion$imdb_score -
      predicciones_mixto3
  )^2
)



# Eliminamos un resultado previo del mismo modelo
# si el bloque se ejecutó más de una vez.

resultados_modelos <- resultados_modelos %>%
  filter(Modelo != "Efectos mixtos (Director)") %>%
  filter(Modelo != "Efectos mixtos (País)") %>%
  filter(Modelo != "Efectos mixtos (D + P)")

# Incorporamos el MSE a la tabla comparativa.

resultados_modelos <- bind_rows(
  resultados_modelos,
  tibble(
    Modelo = "Efectos mixtos (País)",
    MSE = mse_mixto1
  ),
  tibble(
    Modelo = "Efectos mixtos (País y Director)",
    MSE = mse_mixto2
  ),
  tibble(
    Modelo = "Efectos mixtos (País, Director y Género)",
    MSE = mse_mixto3
  )
)


# Verificamos que todas las observaciones
# tengan una predicción válida.

stopifnot(
  length(predicciones_mixto1) ==
    nrow(datos_validacion),
  !anyNA(predicciones_mixto1)
)
```

```{r, echo = FALSE}
resultados_modelos %>%
  mutate(
    MSE = round(MSE, 3)
  ) %>%
  kable(
    caption = "Comparación del desempeño predictivo de los modelos",
    col.names = c("Modelo", "MSE de validación"),
    booktabs = TRUE,
    align = c("l", "c")
  ) %>%
  kable_styling(
    latex_options = c("striped", "hold_position"),
    full_width = FALSE,
    position = "center",
    font_size = 10
  ) %>%
  row_spec(
    0,
    bold = TRUE
  )
```

Como se observa en la tabla, el tercer modelo no solo supera a los demás modelos de efectos mixtos, sino que también obtiene el menor error cuadrático medio (MSE) entre todos los modelos implementados hasta el momento, alcanzando un valor de 0.895.

```{r, include = FALSE}
#Esto es para el 6to modelo, todavia no agrego texto porque nose si va a funcionar

write.csv(datos_entrenamiento,
          "datos_entrenamiento.csv",
          row.names = FALSE)

write.csv(datos_validacion,
          "datos_validacion.csv",
          row.names = FALSE)
```


Concluyendo, todos los modelos evaluados mejoraron el desempeño del modelo base, cuyo MSE fue de 1,331. La regresión lineal redujo el error a 1,035, mientras que la incorporación de relaciones no lineales mediante splines penalizados permitió alcanzar un MSE de 0,969. El árbol de regresión obtuvo un error de 1,007, pero su extensión mediante Random Forest mejoró la capacidad predictiva y alcanzó un MSE de 0,899. Los modelos de efectos mixtos también presentaron un buen desempeño. La incorporación sucesiva de interceptos aleatorios para país, director y género redujo el MSE de 0,937 a 0,900 y finalmente a 0,895. Esto sugiere que parte de la variabilidad de los puntajes se encuentra asociada con características compartidas por los títulos pertenecientes a los mismos grupos, especialmente el director, mientras que la incorporación adicional del género produjo una mejora más pequeña.


# 4: Competencia

Dentro de la partición de entrenamiento y validación utilizada, el menor MSE correspondió al modelo de efectos mixtos con país, director y género, con un valor de 0,895. Por este motivo, se lo seleccionó como modelo final para generar las predicciones solicitadas. 

Sin embargo, su diferencia respecto de Random Forest, cuyo MSE fue de 0,899, es reducida, por lo que ambos modelos mostraron un desempeño predictivo muy similar. CONFIRMAR ESTO Y ARRANCAR