---
title: 'Trabajo Práctico 2: Modelado Estadístico'
author: "Sebastian Souto"
date: "`r Sys.Date()`"
output: pdf_document
---

# 1: Exploración Inicial:

```{r, include = FALSE}
#paquetes
library(ggplot2)
library(tidyverse)
library(MASS)
library(kableExtra)
```

```{r, include = FALSE}
titles_train <- read_csv("titles_train.csv")
credits_train <- read_csv("credits_train.csv")
```


### Relación entre género y puntaje:

Primero agrupamos las películas por género y luego calculamos la media, mediana y desvío de las puntuaciones para cada género. 

```{r, echo = FALSE}

#Hay algunas peliculas que tienen dos generos, entonces dividimos eso. 
genres_df <- titles_train %>%
  mutate(
    genres = str_remove_all(genres, "\\[|\\]|'")
  ) %>%
  separate_rows(genres, sep = ",\\s*")

#Luego calculamos la media, mediana y desvío por género. Y lo mostramos lindo
genres_df %>%
  group_by(genres) %>%
  summarise(
    Cantidad = n(),
    Media = mean(imdb_score, na.rm = TRUE),
    Mediana = median(imdb_score, na.rm = TRUE),
    `Desvío estándar` = sd(imdb_score, na.rm = TRUE),
    .groups = "drop"
  ) %>%
  arrange(desc(Media)) %>%
  mutate(
    across(c(Media, Mediana, `Desvío estándar`), ~ round(.x, 2))
  ) %>%
  kable(
    caption = "Estadísticos descriptivos del puntaje IMDb por género",
    booktabs = TRUE,
    align = c("l", "c", "c", "c", "c")
  ) %>%
  kable_styling(
    latex_options = c("striped", "hold_position"),
    full_width = FALSE,
    position = "center"
  )
```

Podemos observar que para géneros como $War$ o $History$ la media es mayor a la de los demás géneros. Lo mismo sucede con la mediana. Mientras tanto el género que peor puntaje medio tiene es $Horror$. Tambíen podemos observar que en el dataset hay 6 películas que no tienen género.

Analicemos graficamente esta información:

```{r, echo = FALSE, fig.align='center', out.width='80%'}

genres_df %>%
  ggplot(aes(x = reorder(genres, imdb_score, median), y = imdb_score)) +
  geom_boxplot() +
  coord_flip() +
  labs(
    x = "Género",
    y = "IMDb score",
    title = "Distribución del puntaje IMDb por género"
  )
```


Existe un importante solapamiento entre las distribuciones, por lo que el género por sí solo no parece explicar completamente el puntaje del título. Sin embargo podemos destacar que hay generos que presentan más variabilidad que otros, por ejemplo "drama" es un género con gran variabilidad.

### Actores y Directores

Observemos si hay actores y directores que tengan mejores valoraciones que los demás.

```{r, echo = FALSE}

# Primero hacemos un left join para juntar actores/directores con puntuacion

datos <- credits_train %>%
  left_join(
    titles_train %>% dplyr::select(id, imdb_score),
    by = "id"
  )


```


```{r, echo = FALSE}
#Ahora separamos por actores y directores

actores <- datos %>%
  filter(role == "ACTOR") %>%
  group_by(name) %>%
  summarise(
    Cantidad = n(),
    `IMDb_promedio` = mean(imdb_score, na.rm = TRUE),
    .groups = "drop"
  ) %>%
  filter(Cantidad >= 5) %>%
  arrange(desc(`IMDb_promedio`))

head(actores) %>%
  mutate(
    `IMDb_promedio` = round(`IMDb_promedio`, 2)
  ) %>%
  kable(
    caption = "Actores con mayor puntaje promedio de IMDb (mínimo 5 títulos)",
    booktabs = TRUE,
    align = c("l", "c", "c")
  ) %>%
  kable_styling(
    latex_options = c("striped", "hold_position"),
    full_width = FALSE,
    position = "center"
  )
```

```{r, echo = FALSE}
directores <- datos %>%
  filter(role == "DIRECTOR") %>%
  group_by(name) %>%
  summarise(
    Cantidad = n(),
    `IMDb_promedio` = mean(imdb_score, na.rm = TRUE),
    .groups = "drop"
  ) %>%
  filter(Cantidad >= 3) %>%
  arrange(desc(`IMDb_promedio`))

head(directores) %>%
  mutate(
    `IMDb_promedio` = round(`IMDb_promedio`, 2)
  ) %>%
  kable(
    caption = "Directores con mayor puntaje promedio de IMDb (mínimo 3 títulos)",
    booktabs = TRUE,
    align = c("l", "c", "c")
  ) %>%
  kable_styling(
    latex_options = c("striped", "hold_position"),
    full_width = FALSE,
    position = "center"
  )

```

Veamos los mejores y los peores actores:

```{r, echo = FALSE, fig.align='center', out.width='80%'}

top_bottom <- bind_rows(
  actores %>% slice_max(IMDb_promedio, n = 5),
  actores %>% slice_min(IMDb_promedio, n = 5)
)

ggplot(top_bottom,
       aes(x = reorder(name, IMDb_promedio), y = IMDb_promedio)) +
  geom_col() +
  coord_flip() +
  labs(
    x = "Actor",
    y = "IMDb promedio",
    title = "Cinco actores con mayor y menor puntaje promedio"
  )
```

En las tablas y el gráfico mostrado, se puede observar que hay ciertos directores y actores que tienen mejor puntuación en sus películas. Mientras que otros tienen menor puntuación.

# 2: Causalidad

Dado el DAG presentado en el enunciado queremos estimar el efecto causal directo de Comedia sobre Score. Para ello debemos identificar todos los caminos entre Comedia y Score. Luego construir un conjunto $Z$ de nodos que bloquee todos los caminos encontrados. 

- Camino 1: Comedia $\leftarrow$ País $\rightarrow$ Score

Para bloquear este camino hay que agregar País a $Z$, ya que País es un confounder. Y es la única manera de bloquearlo.

- Camino 2: Comedia $\rightarrow$ Duración $\rightarrow$ Score

Para bloquear este camino hay que agregar Duración a $Z$, ya que Duración está en una cadena entre los nodos de interés. Y es la única manera de bloquearlo.

- Camino 3: Comedia $\rightarrow$ Duración $\leftarrow$ Año $\rightarrow$ Score

Notemos que Duración es un collider, una opción para bloquear este camino sería no agregar Duración pero esto no es posible ya que se abriría el camino 2. Por lo tanto, la única manera de bloquear este camino, es agregando Año, que en este camino juega un rol de confounder. 

Finalmente, el único conjunto $Z$ que d-separa a Comedia y Score es:

\[
\{Año, Duración, País\}
\]


Vamos a estimar el efecto causal directo, utilizando el conjunto $Z$ y también realizaremos la estimación cruda. Para ello implementamos los respectivos modelos lineales.

```{r, include = FALSE}
#creamos una variable binaria para comedy.

titles_train <- titles_train %>%
  mutate(
    comedia = as.integer(stringr::str_detect(genres, "comedy"))
  )
```


```{r, include=FALSE}

modelo_crudo <- lm(imdb_score ~ comedia,
                   data = titles_train)

summary(modelo_crudo)
```


```{r, include=FALSE}
#Tomamos unicamente el primer pais.

titles_train <- titles_train %>%
  mutate(
    pais = production_countries |>
      stringr::str_remove_all("\\[|\\]|'") |>
      stringr::str_split(",\\s*") |>
      sapply(`[`, 1)
  )

modelo_directo <- lm(
  imdb_score ~ comedia +
    runtime +
    release_year +
    pais,
  data = titles_train
)

summary(modelo_directo)
```


Obteniendo los siguientes resultados:

```{r, echo = FALSE}
comparacion <- data.frame(
  Modelo = c("Crudo", "Ajustado"),
  `Coeficiente_Comedia` = c(
    coef(modelo_crudo)["comedia"],
    coef(modelo_directo)["comedia"]
  )
) %>%
  mutate(
    `Coeficiente_Comedia` = round(`Coeficiente_Comedia`, 3)
  )

comparacion %>%
  kable(
    caption = "Comparación del coeficiente asociado a la variable Comedia",
    booktabs = TRUE,
    align = c("l", "c")
  ) %>%
  kable_styling(
    latex_options = c("striped", "hold_position"),
    full_width = FALSE,
    position = "center"
  )
```

El modelo crudo muestra que los títulos clasificados como comedia presentan, en promedio, un puntaje IMDb 0,206 puntos menor que los títulos que no incluyen este género. Al ajustar por Año, Duración y País, el coeficiente estimado para Comedia es de -0,221. Por lo tanto, bajo los supuestos representados en el DAG, el efecto causal directo estimado indica que, manteniendo constantes dichas variables, los títulos de comedia tienen un puntaje IMDb aproximadamente 0,221 puntos menor.

La similitud entre ambos coeficientes muestra que el ajuste modifica poco la asociación observada: tanto la estimación cruda como la ajustada son negativas con valores similares. Sin embargo, la interpretación cambia, ya que el modelo ajustado busca aislar el efecto directo de Comedia, excluyendo el efecto mediado por la Duración y bloqueando los caminos no causales identificados en el DAG.

Para representar el País se utilizó el primer país informado en production_countries. Esta decisión permitió evitar una representación de alta dimensionalidad, generada por la gran cantidad de países y combinaciones de países presentes en los datos. Aunque esta simplificación no captura por completo las coproducciones, se consideró adecuada para realizar el ajuste requerido sin aumentar innecesariamente la complejidad del modelo. 

# 3: Selección de modelos

Para comparar la capacidad predictiva de los distintos modelos, se dividió aleatoriamente la base disponible en un conjunto de entrenamiento, compuesto por el 80% de las observaciones, y un conjunto de validación, compuesto por el 20% restante. Todos los modelos se entrenaron y evaluaron utilizando la misma partición, de manera que los errores cuadráticos medios obtenidos fueran comparables.

Además de las variables disponibles en la base de títulos, se incorporó información proveniente de la base de créditos. En particular, se calculó para cada título la cantidad de actores y directores registrados. También se construyeron algunas variables derivadas de los títulos, las descripciones, los géneros, los países de producción y la cantidad de votos recibidos.

```{r, include = FALSE}

# Resumimos la información de créditos para tener una fila por título.

credits_resumen <- credits_train %>%
  group_by(id) %>%
  summarise(
    cantidad_actores = n_distinct(
      person_id[role == "ACTOR"],
      na.rm = TRUE
    ),
    cantidad_directores = n_distinct(
      person_id[role == "DIRECTOR"],
      na.rm = TRUE
    ),
    .groups = "drop"
  )


# Unimos la información de títulos con el resumen de créditos
# y construimos algunas variables adicionales.

datos_modelado <- titles_train %>%
  left_join(
    credits_resumen,
    by = "id"
  ) %>%
  mutate(
    cantidad_actores = replace_na(
      cantidad_actores,
      0L
    ),
    cantidad_directores = replace_na(
      cantidad_directores,
      0L
    ),
    cantidad_generos = if_else(
      genres == "[]",
      0L,
      str_count(genres, ",") + 1L
    ),
    cantidad_paises = if_else(
      production_countries == "[]",
      0L,
      str_count(production_countries, ",") + 1L
    ),
    largo_titulo = nchar(title),
    largo_descripcion = nchar(
      coalesce(description, "")
    ),
    log_imdb_votes = log1p(imdb_votes)
  )


# Fijamos una semilla para que la partición sea reproducible.

set.seed(123)


# Seleccionamos aleatoriamente el 80% de los títulos
# para el conjunto de entrenamiento.

indices_entrenamiento <- sample(
  seq_len(nrow(datos_modelado)),
  size = floor(0.80 * nrow(datos_modelado))
)


# Construimos los conjuntos de entrenamiento y validación.

datos_entrenamiento <- datos_modelado[
  indices_entrenamiento,
]

datos_validacion <- datos_modelado[
  -indices_entrenamiento,
]


# Verificamos que no haya títulos compartidos entre ambos conjuntos
# y que no se hayan perdido observaciones.

stopifnot(
  length(
    intersect(
      datos_entrenamiento$id,
      datos_validacion$id
    )
  ) == 0,
  nrow(datos_entrenamiento) +
    nrow(datos_validacion) ==
    nrow(datos_modelado)
)
```


La partición generó un conjunto de entrenamiento con `r nrow(datos_entrenamiento)` títulos y un conjunto de validación con `r nrow(datos_validacion)` títulos.

```{r, include = FALSE}

# Revisamos la cantidad de valores faltantes en las variables.

resumen_faltantes <- datos_entrenamiento %>%
  summarise(
    across(
      everything(),
      ~ sum(is.na(.))
    )
  ) %>%
  pivot_longer(
    cols = everything(),
    names_to = "variable",
    values_to = "cantidad_faltantes"
  ) %>%
  filter(cantidad_faltantes > 0) %>%
  arrange(desc(cantidad_faltantes))


# Calculamos la mediana de los votos utilizando únicamente
# el conjunto de entrenamiento.

mediana_log_votos <- median(
  datos_entrenamiento$log_imdb_votes,
  na.rm = TRUE
)


# Función para aplicar el mismo tratamiento
# a entrenamiento y validación.

preparar_datos <- function(datos, mediana_votos) {

  datos %>%
    mutate(

      # Las películas no tienen temporadas.
      # Por lo tanto, el faltante es estructural.

      seasons = if_else(
        type == "MOVIE",
        0,
        seasons
      ),

      # La ausencia de clasificación se conserva
      # como una categoría adicional.

      age_certification = replace_na(
        age_certification,
        "Sin dato"
      ),

      # Identificamos los títulos sin información de votos.

      votos_faltantes = as.integer(
        is.na(log_imdb_votes)
      ),

      # Reemplazamos los votos faltantes por la mediana
      # calculada en entrenamiento.

      log_imdb_votes = replace_na(
        log_imdb_votes,
        mediana_votos
      )
    )
}


# Aplicamos exactamente el mismo procedimiento
# a ambos conjuntos.

datos_entrenamiento <- preparar_datos(
  datos_entrenamiento,
  mediana_log_votos
)

datos_validacion <- preparar_datos(
  datos_validacion,
  mediana_log_votos
)


# Verificamos que las variables tratadas
# ya no contengan valores faltantes.

stopifnot(
  !anyNA(datos_entrenamiento$seasons),
  !anyNA(datos_validacion$seasons),
  !anyNA(datos_entrenamiento$age_certification),
  !anyNA(datos_validacion$age_certification),
  !anyNA(datos_entrenamiento$log_imdb_votes),
  !anyNA(datos_validacion$log_imdb_votes)
)
```

Antes de ajustar los modelos, se analizaron los valores faltantes de las variables predictoras. En el caso de `seasons`, los faltantes correspondían a películas, para las cuales la cantidad de temporadas no resulta aplicable. Por este motivo, se reemplazaron por cero. La ausencia de `age_certification` se representó mediante una categoría adicional denominada “Sin dato”, evitando eliminar los títulos sin clasificación informada. Para los títulos sin información sobre la cantidad de votos de IMDb, se reemplazó el logaritmo de dicha variable por la mediana calculada exclusivamente sobre el conjunto de entrenamiento. Además, se incorporó una variable indicadora que identifica estas observaciones. El mismo tratamiento se aplicó posteriormente al conjunto de validación, evitando utilizar información de este último durante la preparación de los datos.

Calculamos la mediana solo con entrenamiento porque la validación debe simular datos que el modelo todavía no conoce. Si usáramos toda la base para calcular la mediana, estaríamos incorporando indirectamente información de validación durante el entrenamiento. Con esto dejamos los datos listos. El siguiente paso es construir **el modelo base**, que predice siempre el promedio y nos da un MSE mínimo de referencia para evaluar si los modelos posteriores realmente aportan capacidad predictiva.

```{r, echo=FALSE}

# Calculamos el puntaje promedio utilizando solamente
# las observaciones del conjunto de entrenamiento.

media_entrenamiento <- mean(
  datos_entrenamiento$imdb_score
)


# El modelo base asigna esa misma predicción
# a todos los títulos del conjunto de validación.

predicciones_base <- rep(
  media_entrenamiento,
  nrow(datos_validacion)
)


# Calculamos el error cuadrático medio en validación.

mse_base <- mean(
  (
    datos_validacion$imdb_score -
      predicciones_base
  )^2
)


# Creamos una tabla en la que iremos guardando
# el MSE de todos los modelos evaluados.

resultados_modelos <- tibble(
  Modelo = "Modelo base",
  MSE = mse_base
)

```

Como referencia inicial, se construyó un modelo base que predice para todos los títulos el puntaje IMDb promedio observado en el conjunto de entrenamiento. Este modelo obtuvo un MSE de `r round(mse_base, 3)` sobre el conjunto de validación.

Este resultado se utiliza como punto de comparación: para que un modelo con variables predictoras resulte útil, debería obtener un MSE menor que el del modelo base.

```{r, echo= FALSE}
resultados_modelos

```